臺灣高雄地方法院刑事判決　　　　　　　93年度交易字第31號
公　訴　人　臺灣高雄地方法院檢察署檢察官
被　　　告　乙○○
右　一　人
選任辯護人　錢師風律師
被　　　告　丁○○
右　一　人
選任辯護人　甲○○律師
　　　　　　丙○○律師
上列被告因過失致死案件，經檢察官聲請逕以簡易判決處刑（92
年度偵字第10585 號），本院受理後（93年度交簡字第2332號）
，認不宜以簡易判決處刑，判決如下：
    主  文
丁○○因過失致人於死，處有期徒刑拾月。
乙○○無罪。
    事  實
一、丁○○於民國91年5月13日下午2時20分許，駕駛車牌號碼XY
    - 0751號自用小客車，沿高雄縣鳳山市○○街由北向南方向
    行駛；乙○○於同時，亦駕駛車牌號碼7S-8952號自用小客
    車，沿高雄縣鳳山市○○○路內側車道，由東向西方向行駛
    ，同時趙林翠華亦騎乘車牌號碼VVY-789（聲請簡易判決處
    刑書誤載為VVY-0751號）輕型機車搭載己○○與乙○○同向
    行駛於中山西路外側車道，乙○○則行駛於趙林翠華之左後
    方約十公尺處。上開三人行至中山西路與文聖街交岔路口處
    時，文聖街方向之號誌為紅燈，而中山西路方向號誌則為綠
    燈。丁○○理應注意駕駛汽車，應遵守道路交通標誌、標線
    、號誌之指示；而車輛面對圓形紅燈表示　禁止通行，不得
    超越停止線或進入路口，且依當時情形，又無不能注意之情
    形，竟疏於注意，而於文聖街方向號誌為紅燈之時，不顧圓
    形紅燈之號誌，竟超越停止線進入該交岔路口，開始右轉至
    中山西路東向西方向。適趙林翠華與乙○○亦分別駕駛上開
    機車與自用小客車沿中山西路東向西方向進入該交岔路口時
    ，丁○○恰亦右轉至趙林翠華車道前方，趙林翠華不及閃避
    ，而擦撞及丁○○所駕駛上開車輛左前保險桿及左前車燈處
    。趙林翠華擦撞後，因重心不隱而往左方傾斜並繼續往左前
    方行進，此時乙○○所駕駛車輛亦行至該處，雖見狀緊急往
    左方閃避，惟仍因事發突然，而無法閃避，致乙○○所駕駛
    車輛右側車身再度擦撞趙林翠華及其所騎乘機車左側，趙林
    翠華與己○○均因而人車倒地，雖經送往國軍高雄總醫院附
    設民眾診療服務處急救，趙林翠華仍於同年月十五日下午十
    四時三十分許，因嚴重頭部外傷、顱內出血死亡。
二、案經高雄縣警察局鳳山分局報告臺灣高雄地方法院檢察署檢
    察官相驗偵查後聲請逕以簡易判決處刑，本院改依通常程序
    審理。
    理  由
壹、被告丁○○部分：
一、程序部分：
１、訊據被告丁○○抗辯稱：伊於警詢時，警察拿一張空白筆錄
    要求其簽，且警方有恐嚇伊「是不是對方闖紅燈」云云。惟
    經本院當庭勘驗被告丁○○警訊錄音帶結果發現，警訊筆錄
    之記載雖未完全將被告陳述內容完全呈現，而有部分疏漏，
    惟就警訊筆錄所記載被告應訊部分，均與錄音帶內容相符，
    且未發現警察人員有事先製作完成筆錄再錄音，或於製作警
    訊筆錄時恐嚇被告丁○○之情事，此有本院勘驗筆錄可稽。
    又觀之被告丁○○警訊筆錄之記載，於筆錄之增、刪、修改
    處均有被告按捺指印。若係如被告郭廲貞所辯，警方係持一
    空白筆錄要求其簽名、按指印，則警方又如何能在事先請被
    告在須增、刪、修改處按捺指印，且該增、刪、修改處之文
    字記載復與勘驗錄音帶所呈現之被告丁○○陳述內容相符？
    足見卷附警訊筆錄係警方於詢問被告丁○○時，依被告丁○
    ○之陳述，同時製作而成，而被告之陳述亦未受有任何不當
    取供之情形，自得作為證據。
２、測謊鑑定報告部分：按測謊鑑定，係依一般人若下意識刻意
    隱瞞事實真相時，會產生微妙之心理變化，例如：憂慮、緊
    張、恐懼、不安等現象，而因身體內部之心理變化，身體外
    部之生理狀況亦隨之變化，例如：呼吸急促、血液循環加速
    、心跳加快、聲音降低、大量流汗等異常現象，惟表現在外
    之生理變化，往往不易由肉眼觀察，乃由測謊員對受測者提
    問與待證事實相關之問題，藉由科學儀器（測謊機）紀錄受
    測者對各個質問所產生細微之生理變化，加以分析受測者是
    否下意識刻意隱瞞事實真相，並判定其供述是否真實；測謊
    機本身並不能直接對受測者之供述產生正確與否之訊號，而
    係測謊員依其專業之學識及經驗，就測謊紀錄，予以客觀之
    分析解讀，至於測謊鑑定究竟有無證據能力，刑事訴訟法並
    無明文規定，惟實務上，送鑑單位依刑事訴訟法第二０八條
    第一項規定，囑託法務部調查局或內政部警政署刑事警察局
    等鑑定機關為測謊檢查，受囑託機關就檢查結果，以該機關
    名義函覆原囑託之送鑑單位，該測謊檢查結果之書面報告，
    即係受囑託機關之鑑定報告，該機關之鑑定報告，形式上若
    符合測謊基本程式要件，包括：(一)經受測人同意配合，並
    已告知得拒絕受測，以減輕受測者不必要之壓力。(二)測謊
    員須經良好之專業訓練與相當之經驗。(三)測謊儀器品質良
    好且運作正常。(四)受測人身心及意識狀態正常。(五)測謊
    環境良好，無不當之外力干擾等要件，即賦予證據能力，非
    謂機關之鑑定報告書當然有證據能力；具上述形式之證據能
    力者，始予以實質之價值判斷，必符合待證事實需求者，始
    有證明力；刑事訴訟法就證據之證明力，採自由心證主義，
    由法院本於確信自由判斷，惟法院之自由判斷，亦非漫無限
    制，仍不得違背經驗法則及論理法則；測謊檢查之受測者可
    能因人格特性或對於測謊質問之問題無法真正瞭解，致出現
    不應有之情緒波動反應，此時若過於相信測謊結果，反而有
    害於正當之事實認定，又測謊檢查之時間過遲，攸關受測者
    情緒得否平復，與鑑定之精確性非無影響，此時間因素，事
    實審法院於取捨時不得不予考量；惟一般而言，受測者否認
    犯罪之供述呈現不實之情緒波動反應，不得採為有罪判決之
    唯一證據，若受測者否認犯罪之供述並無不實之情緒波動反
    應，又無其他積極證據證明其被訴之犯罪事實，自得採為有
    利於受測者之認定；復按刑事訴訟法第二百零六條第一項規
    定：「鑑定之經過及其結果，應命鑑定人以言詞或書面報告
    」，又法院或檢察官囑託相當之機關鑑定，準用第二百零六
    條第一項之規定，同法第二百零八條亦有明文規定；是鑑定
    報告書之內容應包括鑑定經過及其結果，法院囑託鑑定機關
    為測謊檢查時，受囑託之鑑定機關不應僅將鑑定結果函覆，
    並應將鑑定經過一併載明於測謊之鑑定報告書中，若鑑定報
    告書僅簡略記載檢查結果而未載明檢查經過，既與法定記載
    要件不符，法院自應命受囑託機關補正，必要時並得通知實
    施鑑定之人以言詞報告或說明，否則，此種欠缺法定要件之
    鑑定報告不具備證據資格，自無證據能力可言（最高法院92
    台上2282號判決參照）。經查：
    (1)測謊係以受測者生理反應為研判基礎，故測謊之要件為生
      理正常者，若受測者受測當時之身心狀態不符測謊及研判
      條件時，測謊人員需按測謊作業規定免除測試或不能研判
      之結論。本件經被告同意後，本院乃囑託高雄市政府警察
      局對被告施以測謊，而被告丁○○、乙○○於受測前均經
      施測人員羅時強先生對其等說明測試目的，並告之可保持
      緘默、可拒絕測謊，足以減輕被告二人不必要之精神壓力
      。
    (2)本件施測人羅時強先生，為中央警察大學鑑識科學系學士
      ，高雄醫學大學行為科學研究所碩士，並為美國加州「貝
      克斯特測謊學校」畢業，美國加州「貝克斯特測謊學校」
      第四十一屆「測謊人員工作研討會」結業，「美國測謊協
      會」會員」，及曾多次於期刊中發表測謊相關文章，足見
      施測人具有相當之專業知識及測謊經驗。而本件高雄市政
      府警察局所使用之測謊儀器，係美國Lafayette儀器公司
      出品五軌式測謊儀，型號761-96GA），儀器功能良好，運
      作正常（參見高雄市政府警察局測謊鑑定書），足認上開
      施測機器具有相當之正確性。(3)本件證人即被告乙○○鑑
      定時間係自94年10月26日下午2時起至同日下午3時20分止
      ，其於測前睡眠時間係自同年月25日24時至26日7時，睡
      眠時間約7小時; 測前24小時並無服用或注射藥物，亦無
      飲酒，目前身體及精神狀況均良好，且以前未曾接受測謊
      測試等情，有被告乙○○親自填寫之Polygraph儀器測試
      具結書可稽。而被告丁○○鑑定時間則係自94年10月27日
      下午2時起，至同日下午3時45分止，依被告丁○○親自填
      寫之Polygraph儀器測試具結書顯示: 其於測前睡眠時間
      係自同年月26日23時時起至27日6時止，睡眠時間約7小時
      ; 測前24小時並無服用或注射藥物、亦無飲酒; 目前精神
      狀況自書為「普通」，亦顯無精神不佳之情事。雖被告丁
      ○○復自稱曾有脊椎骨盤受傷之病歷，目前身體狀況有「
      感冒、心悉、心悸」，惟其「心悸」情形則特別注明係「
      平常日」，顯見其於受測當時並無心悸之情事。且本件施
      測人員於施測前，曾先對受測者說明測謊之原理及簡介測
      謊儀之功能及作用，回答受測者提出之疑問，並徵求受測
      者之同意願意接受測試，始由受測者親自簽具Polygraph
      儀器測試具結書，而被告丁○○對於其親自簽具上開「
      Polygraph儀器測試具結書」乙節，亦不爭執，足見被告
      係在自認其身體狀況適合接受測試之情形下，始同意接受
      測試。且被告丁○○、乙○○於受測當時身體外觀反應正
      常，意識清醒，言語對談中能說明相關案情及疑點，未有
      答非所問或語無倫次之情形，並將其鑑定過程中身體及精
      神狀況，記明於「ＰＯＬＹＧＲＡＰＨ儀器測試具結書」
      上。再衡以本件鑑定於結束主測試後之測後晤談時，經詢
      問被告二人對整個測試過程有無意見時，均稱無意見後始
      結束測試，此有該具結書及鑑定報告等件附卷可稽。是被
      告丁○○於發覺測謊反應對其不利後，始辯稱伊平日即容
      易激動、情緒不穩定而影響測試之正確性云云，並不可採
      。
    (3)又本件為求測謊之正確性，測謊需有應遵循之程序，其中
      為避免受測人情緒緊張或不安，以致影響測驗之準確性，
      於測謊前需先為「測前晤談」，先對受測人說明測謊之目
      的，並告知得以保持緘默，請受測者對本件案情及相關疑
      點提出說連。繼而實施「熟悉測試」程序，即對受測者實
      施「模擬中心卡片數字刺激測驗」，以檢測受測者之生理
      反應，評估其生理反應變化，視受測者是否適合接受測謊
      ，並讓受測者瞭解、熟悉整個測試過程。待完成上開程序
      後，始進行「主測試」，對受測者實施「區域比對法」以
      事先討論過之問題，對於受測者進行測試，測驗結束後尚
      須進行「測後晤談」，詢問受測者對於測是過程有無意見
      ，並請受測者於測謊反應圖譜上簽名，再由施測者以其專
      業訓練依反應圖譜比對研判後得出結論。
    (4)綜上所述，本件就被告丁○○、乙○○二人之測謊鑑定，
      均已符合前揭測謊基本程式要件。又按「法院或檢察官得
      囑託醫院、學校或其他相當之機關、團體為鑑定，或審查
      他人之鑑定，並準用第203條至第206條之1之規定。」、
      「鑑定之經過及其結果，應命鑑定人以言詞或書面報告。
      」，亦分別為刑事訴訟法第208條第1項前段、第206條第1
      項定明定。是經檢察官囑託相當之機關為鑑定後，經鑑定
      人以書面報告其鑑定之結果者，即屬同法第159條第1項所
      謂之「法律有規定者」，不受該條項規定「不得作為證據
      」之限制。且同法第208條第1項前段對於法院或檢察官囑
      託相當之機關為鑑定之情形，僅規定：「準用第203條至
      第206條之1之規定」，至於同法第202條有關「鑑定人應
      於鑑定前具結」之規定，則不在準用之列。故於法院或檢
      察官囑託相當之機關為鑑定，而該受囑託機關以書面報告
      鑑定結果之情形，既非屬依法應具結者。是同法第158條
      之3有關「證人、鑑定人依法應具結而未具結者，其證言
      或鑑定意見，不得作為證據」之規定，於此時即無適用之
      餘地。本件測謊鑑定，係本院依職權囑託高雄市政府警察
      局進行之機關鑑定，揆諸前揭說明，即不受第159條第1項
      、第158條之3之限制，復符合前揭測謊基本程式要件，是
      本件鑑定機關就被告丁○○、乙○○二人所為之測謊鑑定
      報告，均具有證據能力。
３、又按「被告以外之人於審判外之言詞或書面陳述，除法律有
    規定者外，不得作為證據。」刑事訴訟法第159條第1項固定
    有明文。惟按「被告以外之人於審判外之陳述，雖不符前四
    條之規定，而經當事人於審判程序同意作為證據，法院審酌
    該言詞陳述或書面陳述作成時之情況，認為適當者，亦得為
    證據。當事人、代理人或辯護人於法院調查證據時，知有第
    一百五十九條第一項不得為證據之情形，而未於言詞辯論終
    結前聲明異議者，視為有前項之同意。」刑事訴訟法第159
    條之5亦規定甚明。本件道路交通事故現場圖、道路交通事
    故調查報告表（一）、（二）、國軍高雄總醫院附設民眾診
    療服務處診斷證明書，雖均屬被告以外之人於審判外之言詞
    或書面陳述，惟被告二人及其辯護人於本院調查證據時，均
    知有上情而未於言詞辯論終結前聲明異議，依刑事訴訟法第
    159條之5之規定，自得為證據。
４、再按「除顯有不可信之情況外，公務員職務上製作之紀錄文
    書、證明文書」，刑事訴訟法第159條之4第1款亦定有明文
    。本件被害人趙林翠華之相驗屍體證明書、驗斷書，均係臺
    灣高雄地方法院檢察署法醫室檢驗員蘇文祺於職務上製作之
    紀錄及證明文書，且並無顯不可信之情況，自亦得作為證據
    。
二、訊據被告丁○○固坦承於前開時、地駕車與被害人趙林翠華
    發生車禍後，被害人趙林翠華再遭被告乙○○撞及而受傷不
    治死亡等情不諱，惟矢口否認有何過失之犯行，辯稱：伊是
    綠燈右轉，伊在左轉前有看到中山西路東往西方向路口有一
    排機車在停等紅燈，伊於通過路口前，亦有看文聖街方向確
    為綠燈云云。惟查：
（一）本件被害人趙林翠華騎乘上開機車搭載趙玫茵行經前揭交
      岔路口時，係先與被告丁○○所駕駛自用小客車擦撞後，
      再遭被告乙○○所駕駛車輛擦撞後人車倒地，經緊急送醫
      等情，經被告二人均供陳在卷，且此部分所供情節亦互核
      相符，並有道路交通事故現場圖、道路交通事故調查報告
      表（一）、（二）、現場及車損照片38張。
（二）依卷附車損情形照片觀之，被害人趙林翠華所騎機車車頭
      有一網狀置物籃，該置物籃左側有明顯因撞擊而凹陷之情
      形，而右側車頭則並無撞擊痕；另該機車左前側葉子板亦
      有明顯因撞擊而破裂之跡象，而該機車右側車身亦有明顯
      擦撞痕跡。再觀之被告丁○○所駕駛車輛左前車燈罩亦破
      裂，足見被害人機車與被告丁○○所駕駛車輛之撞擊點，
      應係被告丁○○所駕駛車輛左前車頭，撞及被害人趙林翠
      華所騎機車右側車身無疑。
（三）經本院受命法官至上開事故現場勘驗現場號誌運作情形之
      結果為發現該交岔路口為二時相號誌，中山西路與文聖街
      方向號誌整燈號變換依次均為綠、黃、紅燈，…，其中路
      口淨空時間（中山西路與文聖街方向均為紅燈之時間）約
      3秒，有本院93年3月17日勘驗筆錄可稽。是依此號誌變換
      方式，並無中山西路與文聖街方向均為綠燈之可能，只有
      一方紅燈而另一方黃或綠燈，或二方同時為紅燈之可能。
      是被告丁○○、乙○○二人均抗辯自己是綠燈通過該路口
      等語，此與該路口並無同時為綠燈之事實不符，故其二人
      至少有一人說謊。而被告二人依詰問程序具結接受交互詰
      問之結果，均堅稱對方行至該路口時，係闖紅燈。而此二
      證人之證詞，即屬互相矛盾，而不可能同時成立。故若其
      中一方之證詞為可採，則另一方之供述即屬不可採。易言
      之，若證人丁○○之證詞為可採，則被告乙○○所辯即不
      足採信。反之，若證人乙○○之證詞屬實，則被告丁○○
      所辯即屬虛偽而無可採信。故本件所應審酌者，乃被告二
      人互為證人時所為之證詞（均指自己方向係綠燈，對方係
      紅燈），何者屬實？
（四）被告丁○○雖於本院準備程序及審理時辯稱：伊其於右轉
      中山西路前，曾轉頭看到左前方之中山西路口混合車道機
      車停車格上，有數輛機車停等紅燈云云。惟查，被告於警
      、偵訊中，屢有陳述之機會，惟均未為此陳述，竟遲至本
      院審理時始提出此一抗辯，已與常情有違。雖被告丁○○
      就此辯稱係因偵查中檢察官並未詢及此一問題云云，惟於
      本院審理時被告丁○○亦係主動為此一主張。且被告丁○
      ○於警詢時，經警詢之：「妳當日文聖街紅燈、綠燈？」
      時，被告丁○○答稱係「綠燈」。負責詢問之員警即再追
      問：「那妳的意思是不是對方闖紅燈？」時，被告丁○○
      竟答稱：「我沒有這樣說，我知道要綠燈才能走。」（參
      本院93年11月2日警詢錄音帶勘驗筆錄）。衡之常情，被
      告丁○○如在右轉進入中山西路前，曾先朝左方目視看見
      有數輛機車在停止線前停等紅燈，則其主觀認知上自必早
      已認知「中山西路方向為紅燈」。然於警詢時，被告丁○
      ○對於員警詢其：「那妳的意思是不是對方闖紅燈？」時
      ，被告丁○○竟答稱：「我沒有這樣說，我知道要綠燈才
      能走。」。衡以一般常人若身處此種與他人因燈號問題涉
      嫌過失致死罪嫌，而經司法警察詢問、調查犯罪事實之情
      形下，如已知悉係對方違反號誌指示而闖紅燈時，通常不
      至於不積極為此主張，惟被告竟未為此積極之主張，而僅
      係消極地重覆自己是綠燈通行，就對方是否闖紅燈乙節，
      竟然不能確定，只能諉稱：「我沒有這麼說。」，則其供
      詞實有悖情之處，顯屬可疑。何況被告丁○○如在右轉前
      即已看見中山西路方向有機車停等紅燈，則在警員詢及「
      是不是對方闖紅燈」時，即有機會且應能立即主張此一事
      實，惟被告竟未為此主張，則其嗣後於本院為此主張，更
      屬可疑。
（五）如依被告丁○○所辯其於右轉前，曾看見左方中山西路方
      向有很多輛機車停等紅燈云云。然依：１、中山西路於文
      聖街口以東之道路（以下稱東側道路）分為二車道，內側
      為快車道，外側係混合車道，快車道寬度為3.1公尺，而
      外側混合車道寬度為6公尺；至文聖街口以西之中山西路
      道路（以下稱西側道路）則分為三車道，自內而外分別為
      內、外側快車道及機慢車道，內、外側快車道寬度均為
      3.1公尺，機慢車道為2.8公尺，此有道路交通事故現場圖
      及現場照片可參。再依現場圖及現場照片觀之，被告丁○
      ○於肇事後停車位置係位在西側道路外側快車道及機慢車
      道前方路口，且呈右偏約45度（由北往南方向），而在其
      左前車身旁，亦有一長約1.2公尺之刮地痕。雖就此一刮
      地痕部分，被告丁○○及其選任辯護人抗辯稱: 被害人趙
      林翠華之機車與被告丁○○車輛擦撞後並未立即倒地，應
      不可能造成該刮地痕云云，而質疑該刮地痕並非本件事故
      所造成。然依現場刮地痕照片所示，該刮地痕跡甚新，顯
      係新造成痕跡。且依其位置顯示，亦係在被告丁○○與被
      害人趙林翠華車輛擦撞處左近之痕跡。而被害人機車設有
      腳架以便停車，及電門無法發動時以人力發動之發動桿，
      此有被害人機車照片可稽。而機車於發生事故後，縱未倒
      地前，僅須因而造成其行駛角度傾斜，即可能使機車腳架
      或發動桿接觸地面而造成刮地痕，被告丁○○及其選任辯
      護人以被害人機車尚未倒地乙節，即認該刮地痕並非本件
      事故造成，無非認刮地痕須於機車倒地始可能造成，顯屬
      無據，該刮地痕應係被害人機車所造成無訛。則依被告丁
      ○○停車後位置及刮地痕位置觀之，被告丁○○與被害人
      車輛之撞擊點應係在刮地限前方，被害人應係自混合車道
      通過路口直行無疑。又以東側道路混合車道寬度而言，若
      有四、五輛機車併排，即足以阻礙後方機車越過該路口，
      故被害人若欲闖紅燈，當須自快車道上或接近道路邊線通
      過路口。蓋若係自快車道通過，則被害人須先向右偏移，
      始能在混合車道前與被告丁○○發生擦撞。惟若如此，則
      依被害人車行方向所產生之慣性，其於輕微擦撞後，應不
      至於反彈至快車道，再遭被告乙○○撞及（若擦撞被告丁
      ○○車輛力道強烈，則被告丁○○車損情形自不至於如此
      輕微，強烈撞擊之可能性應可排除）。若被害人自邊線駛
      入該路口，則其當不至於在沿道路邊線進入路口後，復刻
      意往左偏至被告丁○○所駕車輛前方，而遭該車撞及機車
      右側車身。再以被告丁○○自稱其車行速度約僅有時速十
      餘公里，並衡以被害人趙林翠華於當時係年滿54歲之婦人
      ，並搭載其年幼孫女趙玫茵，衡情騎車速度亦不至於太快
      ，致其出現於被告丁○○車前時，被告丁○○在撞擊前尚
      無法看見被害人及其孫女所乘機車。是被告丁○○此部分
      所辯，亦顯與常理有違，不足採信。
（六）被告乙○○經本院徵得其同意後，以證人身分接受交互詰
      問時證稱：事故發生時中山西路方向係綠燈等語，而與被
      告丁○○所辯：文聖街方向是綠燈乙語互相矛盾。雖證人
      乙○○亦為本件事故當事人，若文聖街方向係綠燈，則其
      即有闖越紅燈之事實，就本件事故即有過失責任，有甚深
      之利害關係，原即不無為虛偽陳述之動機。反之，被告丁
      ○○亦同有為虛偽陳述之動機。而被告丁○○所辯情節已
      有上述可疑之處，且被告二人經本院徵得其同意後，囑託
      高雄市政府警察局鑑識中心就其二人進行測謊鑑定，被告
      二人分別於94年12月26日、27日，經警告知其得保持緘默
      、得拒絕測謊，再由被告二人自述其身體及心理狀況，由
      警方評估其狀況認為適合測謊後，被告二人仍同意接受測
      謊。經測謊鑑定結果，被告乙○○就「有關本案，案發當
      時，你有沒有闖紅燈？（回答：沒有）」及「有關本案，
      案發當時，你行進方向的號誌是不是綠燈？（回答：是）
      」之問題，均無不實反應；反觀被告丁○○則就該二問題
      ，均呈不實反應，此有高雄市政府警察局94年11月11日高
      市警鑑字第0940080637號測謊鑑定書可稽。衡以本件測謊
      鑑定符合測謊基本要件，而具有證據能力，已如前述，且
      就被告二人所回答共計四個問題，測謊結果亦屬一致，而
      被告丁○○所辯復有前開悖情之處，綜上所述，足認被告
      丁○○所辯非屬可採，而證人乙○○所為之證述屬實，被
      告丁○○於事故發生時，確有於紅燈右轉之違規事實。
（七）按駕駛人駕駛汽車，應遵守道路交通標誌、標線、號誌之
      指示，並服從執行交通勤務之警察或依法令執行指揮交通
      及交通稽查任務人員之指揮，道路交通安全規則第90條訂
      有明文。又行車管制號誌為圓形紅燈時，車輛面對圓形紅
      燈禁止通行，不得超越停止線或進入路口。道路交通標誌
      標線號誌設置規則第206條亦規定甚明。被告丁○○駕車
      自應注意遵守交通號誌之指示，且依其狀況，又非不能注
      意，竟疏不注意為之，以致肇事，致被害人趙林翠華死亡
      ，被告顯有過失。而被害人趙林翠華因本件車禍受傷經緊
      急送醫後，仍因頭部外傷、顱內出血傷重不治死亡乙節，
      亦經臺灣高雄地方法院檢察署檢察官督同法醫相驗屬實，
      製有相驗筆錄、驗斷書、相驗屍體証明書附卷足憑，並有
      國軍高雄總醫院附設民眾診療服務處診斷證明書可參。被
      告丁○○應注意能注意竟疏未注意遵守交通號誌之指示致
      肇車禍，其有過失甚為顯然，且被告丁○○之過失行為與
      被害人趙林翠華之死亡間又有相當因果關係，是本件事證
      已臻明確，被告丁○○犯行，足堪認定。
三、核被告丁○○所為，係犯刑法第276條第1項之過失致死罪。
    爰審酌被告駕駛汽車時未遵守交通號誌之指示，違規於紅燈
    時右轉闖越紅燈，因而與被害人趙林翠華所騎機車擦撞，致
    趙林翠華機車再遭被告乙○○擦撞後人車倒地，傷重不治死
    亡，其過失犯行所造成之損害重大，且於犯後猶矢口否認犯
    行，犯後態度不佳，且迄今未與被害家屬及告訴人達成民事
    和解，賠償其損失，一切情狀，量處如主文所示之刑，以示
    懲儆。
貳、被告乙○○部分：
一、公訴意旨略以：被告乙○○於民國91年5月13日下午2時20分
    許，駕駛車號7S-8952號自用小客車，沿高雄縣鳳山市○○
    ○路，由東向西方向行駛，而被告丁○○亦於同日時駕駛車
    號XY-0751號自用小客車，均沿高雄縣鳳山市○○街由北向
    南方向行駛，途經中山西路與文聖街交岔路口處時，渠等二
    人本應注意車前狀況並保持行車安全距離，及隨時採取必要
    安全措施，而依當時情形又無不能注意之情事，竟疏於注意
    ，被告丁○○在該路口並未注意車前狀況，貿然於上該路口
    右轉時，適逢被害人趙林翠華騎乘上載趙玫茵之車號VVY-78
    9號輕型機車行駛至該處所，被害人趙林翠華亦疏於注意車
    前狀況，致使與被告丁○○所駕駛之自用小客車發生擦撞，
    而被告乙○○因未保持安全距離為駕駛，行駛在與之同方向
    行駛之被害人趙林翠華後面，被害人趙林翠華所騎乘之機車
    與被告丁○○所駕駛之自用小客車發生擦撞向左傾時，又遭
    被告乙○○所駕駛之自用小客車撞擊，致使趙林翠華人車倒
    地，雖經送國軍高雄總醫院附設民眾診療服務處急救，仍於
    同年月15日下午2時30分許，因嚴重之顱內出血死亡。因認
    被告乙○○亦涉有刑法第276條第1項之過失致死罪嫌云云。
二、按犯罪事實應依證據認定之，無證據不得認定犯罪事實；次
    按不能證明被告犯罪者，應諭知無罪之判決，刑事訴訟法第
    154條第2項、第301條第1項分別定有明文。又事實之認定，
    應憑證據，如未能發現相當證據，或證據不足以證明，自不
    能以推測或擬制之方法，為裁判基礎；且認定不利於被告之
    事實須依積極證據，苟積極證據不足為不利於被告事實之認
    定時，即應為有利於被告之認定；另認定犯罪事實所憑之證
    據，雖不以直接證據為限，間接證據亦包括在內，然而無論
    直接證據或間接證據，其為訴訟上之證明，須於通常一般之
    人均不致有所懷疑，而得確信其為真實之程度者，始得據為
    有罪之認定，倘其證明尚未達到此一程度，而有合理之懷疑
    存在而無從使事實審法院得有罪之確信時，即應由法院為諭
    知被告無罪之判決（最高法院40年台上字第86號、30年台上
    字第816號、76年台上字第4986號分別著有判例參照）。
三、訊據被告乙○○堅決否認犯行，辯稱：伊並非行駛於被害人
    後方，而係行駛於不同車道，伊發現被害人與被告丁○○擦
    撞往左傾後，伊即緊急往左閃，惟仍未能閃避，因而擦撞到
    被害人等語。經查，公訴人認被告乙○○涉有過失致死罪嫌
    ，無非係以被告乙○○係與被害人趙林翠華行駛於同一車道
    ，未保持安全距離，且以被告乙○○自稱其時速約40公里，
    則每秒行進距離約為11公尺，其反應時間有0.99秒，而此速
    度下一般人之反應時間約為0.75秒，是被告乙○○應有足夠
    反應時間，卻因未能及時煞車停止，造成追撞，亦有過失為
    據。是本件被告乙○○部分所應審究者，乃被告乙○○與被
    害人趙林翠華係行駛於同一車道而未保持安全距離或係行駛
    於之不同車道？及被告乙○○於發現被害人趙林翠華與被告
    丁○○擦撞後，是否有足夠之反應時間？經查：
（一）一般駕駛人於發現前方有路況而決定採取煞車措施，至車
      輛完全停止之過程中，除須先從眼觀、經大腦、再用腳踩
      煞車之反應時間外，尚須煞車發生作用，使車輛由原先行
      駛速度至完全停止。而一般人反應時間約為0.75秒，以時
      速40公里計算，此段時間經過之距離約為8.32公尺。惟經
      過此距離後，煞車始發生作用，以時速40公里之速度至完
      全煞停，依道路新舊及乾燥、潮濕程度不同，則約需7.4
      公尺至10.5以公尺不等之距離，此有汽車煞車距離、行車
      速度及道路摩擦係數對照表可稽。而以時速40公里之速度
      ，10公尺之距離，尚不足以完全煞停而避免撞及被害人機
      車，是公訴人未考慮煞車所需距離之因素，僅以常人反應
      時間推論被告有未採取安全措施之過失，容有未當。
（二）公訴人認被告乙○○係行駛於被害人趙林翠華後方同車道
      ，應係以92年5月15日偵訊筆錄中所載被告乙○○供稱:
      「…，我當時與死者同方向，相距一、二公尺，在死者後
      面，我車速約40公里…。」為據，蓋除此之外，公訴人並
      未舉出其他證據證明被告乙○○係行駛在被害人趙林翠華
      後方，且係同車道。然查，被告乙○○自警、偵訊乃至本
      院審理時始終供稱其係行駛於快車道。且依上開偵訊筆錄
      所載，被告乙○○復供稱: 「…我是走內側車道，死者為
      避車才開至內側道。」亦足見被告乙○○所陳其「在死者
      後面」應非指「在死者正後方」，而係「在死者左後方」
      。又查，被害人趙林翠華與被告丁○○撞擊點應係在中山
      西路與文聖街交岔路口之刮地痕前方，該位置相對於中山
      西路東側道路，則應係位於混合車道，應可認被害人趙林
      翠華於事故發生前應係依規定行駛於混合車道上。而本件
      被告乙○○自始至終均供稱其行駛於內側車道上，此亦符
      合一般汽車行駛之常規，且公訴人復未舉證證明被告乙○
      ○確係行駛於混合車道上，即不能認被告乙○○與被害人
      係行駛於同一車道。如此，即無「應注意保持安全距離」
      之可言。
（三）就被告乙○○供稱被害人趙林翠華係於人車倒地後，始滑
      向左側與其所駕駛車輛擦撞乙節，經查，自警卷所附「道
      路交通事故現場蒐證照片」示，被害人之機車左前側檔板
      及置物籃左側有遭正面撞擊痕，而被告乙○○之汽車右前
      方保險桿與方向燈後方有撞擊刮痕，以被告乙○○之汽車
      撞擊刮痕高度判斷，如係被害人倒地後始擦撞，則被告乙
      ○○所駕駛車輛刮痕高度應較低，而不至於形成此種高度
      之刮痕，足見被害人係於尚未完全倒地時即已擦撞被告乙
      ○○所駕駛車輛右側。然而，雖被告乙○○此部分之供述
      與事實不符，然就身處此突然發生之緊急狀況下之被告乙
      ○○而言，被害人究係倒下後再擦撞或係在倒下前擦撞，
      已屬不易正確認知，其誤判亦屬常情。且此與被告乙○○
      是否應負過失致死罪責，並無關係，被告乙○○就此節，
      完全無故意為虛偽陳述之動機。故其就此所為之陳述雖與
      事實不符，惟既屬人之常情，復無虛偽陳述之動機，則其
      此部分與事實不符之陳述，尚不能據為不利於被告乙○○
      之證據。
（四）被告乙○○雖就被害人趙林翠華與被告丁○○發生擦撞時
      ，其與被害人趙林翠華機車之距離為何乙節，先後供稱10
      公尺、20公尺不等之距離。然衡以被告乙○○與被害人趙
      林翠華既係行駛於不同車道，則在其突然發生事故之瞬間
      ，被告乙○○所首要採取之措施，乃如何避免再撞及被害
      人，實難要求在此緊急情形下，被告乙○○尚能精準估計
      其與被害人之距離。故被告乙○○就此部分雖先後為不同
      之陳述，惟此差異尚屬合理，不能據此即認被告乙○○供
      述不實。再查，被告乙○○既與被害人分別行駛於內側車
      道及混合車道，則於雙雙通過上開交岔路口，而被害人發
      生車禍而往左偏移時，在此事發突然之一瞬，實難期待一
      般正常之人能在此極短之瞬間，能及時反應並採取能完全
      避免事故之安全措施。被告乙○○在此瞬間決定取採閃避
      動作，業已避免正面撞及被害人。雖仍未能完全避免第二
      次擦撞，惟此可能已屬人力所能為之極限，不能期待一般
      正常之人在遇到此等緊急事故時，尚能採取何種之有效措
      施，以避免第二次擦撞之發生。是
    本件實無充分之證據足認被告乙○○有未注意車道狀況，或
    未採取有效安全措施之注意義務違反情事，要難認被告就本
    件過失，有應注意、能注意而未注意之過失。此外又查無其
    他積極證據，足認被告乙○○確有過失肇事之情事，其過失
    致死之犯罪尚屬不能證明，依法應諭知無罪之判決。
據上論斷，應依刑事訴訟法第452條、第299條第1項前段、第301
條第1項、刑法第276條第1項，罰金罰鍰提高標準條例第1條前段
，判決如主文。
本案經檢察官戊○○到庭執行職務。
中　　華　　民　　國　　94　　年　　12　　月　　22　　日
                  刑事第九庭  審判長法官   張世賢
                                    法官   陳建和
                                    法官   王啟明
以上正本證明與原本無異。
如不服本判決，應於收受送達後10日內向本院提出上訴書狀。
中　　華　　民　　國　　94　　年　　12　　月　　22　　日
　　　　　　　　　　　　　　　　    書記官 陳心儀
附錄所犯法條:
中華民國刑法第276條第1項:
因過失致人於死者，處2 年以下有期徒刑、拘役或2 千元以下罰
金。
